【裁判字號】    94,簡上,223
【裁判日期】    951215
【裁判案由】    第三人異議之訴
【裁判全文】
臺灣高雄地方法院民事判決             94年度簡上字第223號
上  訴  人  乙○○
訴訟代理人  陳水聰律師
被上訴人    彰化商業銀行股份有限公司
法定代理人  甲○○
訴訟代理人  戊○○
被上訴人    丁○○
上列當事人間第三人異議之訴事件，上訴人對於民國94年9 月28
日本院高雄簡易庭94年度雄簡字第4907號第一審判決提起上訴，
本院於民國95年12月1 日言詞辯論終結，判決如下：
    主    文
上訴駁回。
第二審訴訟費用由上訴人負擔。
    事實及理由
一、被告丁○○經合法通知，未於言詞辯論期日到場，核無民法
    第386 條所列情形，爰依原告之聲請，由其一造辯論而為判
    決。
二、按第三人依強制執行法第15條提起執行異議之訴，債務人亦
    否認第三人就執行標的物有足以排除強制執行之權利時，並
    得以債務人列為共同被告，此際應認為類似的必要共同訴訟
    ，有最高法院63年度第1 次民庭庭推總會議決議(四)可資參照
    。而本件上訴人即第三人，係以執行債權人即彰化商業銀行
    股份有限公司（下稱彰化銀行）及執行債務人丁○○為共同
    被告提起第三人異議之訴，依上開最高法院決議意旨，應認
    為類似必要共同訴訟，則上訴人對丁○○提起上訴，依民事
    訴訟法第56條第2 款規定，其效力及於彰化銀行，合先敘明
    。
三、上訴人起訴主張：高雄縣岡山鎮○○段第543 之6 號土地（
    下稱系爭土地）及坐落其上之建號第129 號即門牌號碼高雄
    縣岡山鎮○○路78巷10號建物（下稱129 號建物），分別為
    訴外人劉蔡美仁及被上訴人丁○○所有，而坐落系爭土地上
    如附圖Ｄ所示未保存登記建物之1 樓部分（下稱系爭建物）
    ，係上訴人多年前向丁○○承租系爭129 號建物時自行出資
    興建，屬上訴人所有，因丁○○、劉蔡美仁以系爭土地、
    129 號建物設定抵押，向上訴人彰化銀行借款無力償還，致
    彰化銀行聲請本院執行處以93年度執字第6885號清償債務強
    制執行事件（下稱系爭強制執行事件），將系爭土地、129
    號建物及保括系爭建物在內坐落系爭土地及緊鄰之同段第
    545 號土地之未保存登記第320 號建物一併查封、定期拍賣
    ，系爭建物為獨立建物，復為上訴人所有，除請求確認系爭
    建物為其所有外，且依強制執行法第15條規定提起第三人異
    議之訴，請求撤銷對系爭建物之執行程序。經原審為上訴人
    全部敗訴之判決後，上訴人對丁○○提起上訴，並聲明：(一)
    原判決廢棄；(二)上開廢棄部分，確認上訴人對系爭強制執行
    事件中之執行標的物，即如附圖Ｄ部分所示，拍賣公告建物
    標示表編號2 所列：「建號320 號，坐落高雄縣岡山鎮○○
    段543 之6 號土地上，即門牌：高雄縣岡山鎮○○路78巷10
    號房屋之未保存登記建物中之1 樓層前面臨路部分，面積約
    70平方公尺」之所有權關係存在；(三)系爭執行事件，對上開
    不動產之執行程序應予撤銷。
四、被上訴人彰化銀行答辯：系爭建物於129 號建物興建時即已
    同時增建，非上訴人所興建，亦非上訴人所有，且系爭建物
    無構造上、使用上之獨立性，並聲明：上訴駁回。被上訴人
    丁○○則未於言詞辯論期日到場，亦未提出任何準備書狀陳
    述意見。
五、上訴人主張系爭土地及129 號建物為劉蔡美仁及丁○○所有
    ，丁○○、劉蔡美仁以系爭土地、129 號建物設定抵押，向
    上訴人彰化銀行借款無力償還，致彰化銀行聲請本院執行處
    以系爭強制執行事件，將系爭土地、129 號建物及保括系爭
    建物在內坐落系爭土地及緊鄰之同段第545 號土地之未保存
    登記第320 號建物一併查封、定期拍賣之事實，業已提出電
    腦查詢之本院執行處拍賣公告及測量成果圖各1 份為證，且
    為被上訴人所不爭執，並經本院依職權調閱系爭強制執行卷
    審核無誤，堪信為真實。是本件主要爭執即為：(一)系爭建物
    是否上訴人所興建？(二)系爭建物可否獨立為物權客體？
六、關於系爭建物是否上訴人所興建：
    被上訴人彰化銀行答辯：系爭建物於129 號建物興建時即已
    同時增建之事實，已提出興建中之相片2 幀為證（詳原審卷
    第51頁），該相片所攝興建中之建物，經與上訴人前以被上
    訴人為被告提出相同內容之第三人異議之訴（本院93年度訴
    字第2869號【下稱前案】，後經上訴人撤回起訴）勘驗時所
    拍攝之129 號建物、系爭建物興建完成後相片2 幀（詳該卷
    第60頁）相核對，無論上開建物對面圓弧型建物、左後方椰
    子樹均屬對稱而相符，顯見上開相片係在大致相同之距離，
    以大致相同之角度對上開建物所拍攝，僅拍攝時間不同，前
    者為興建中拍攝，後者為興建完成後拍攝，而依興建中相片
    所示，129 號建物已完成5 樓主體建築（6 樓部分因角度及
    光線關係，興建與否尚非清晰），系爭建物及其上第2 樓建
    物主體亦已完成，其上第3 至第5 樓則尚未興建，建築鷹架
    環繞上開2 建物之1 、2 樓周圍，顯見系爭建物係於129 號
    建物主體興建完成後，尚未裝修、粉飾可供居住前，即緊接
    建造，是上開答辯即與事實相符，應堪採信，上訴人主張系
    爭建物為其承租時另為興建，與事實不符，尚無可採。至證
    人丙○○雖結稱：系爭建物為上訴人找伊及其他人一起去施
    工，施工時129 號建物早已完成，參與工作時間約2 至3 月
    ，不知系爭建物與129 號建物有無相通等語（詳本院卷第66
    頁起），然證人既為建築工人，參與系爭建物之施工時間長
    達2 至3 月，對於系爭建物與緊鄰之129 號建物是否相通做
    整體使用，焉有不知之理，所述顯違常理，且與上開相片所
    示，系爭建物與129 號建物之興建係緊接完成之事實不符，
    所證自難採信，不得為有利上訴人之證明。
七、關於系爭建物可否獨立為物權客體：
  (一)按所有人於原有建築物之外另行增建者，如增建部分與原有
    建築物無任何可資區別之標識存在，而與之作為一體使用者
    ，因不具構造上及使用上之獨立性，自不得獨立為物權之客
    體，原有建築物所有權範圍因而擴張，以原有建築物為擔保
    之抵押權範圍亦因而擴張；倘增建部分於構造上及使用上已
    具獨立性，即為獨立之建築物；苟其常助原有建築物之效用
    ，而交易上無特別習慣者，即屬從物，而為抵押權之效力所
    及；若增建部分已具構造上之獨立性，但未具使用上之獨立
    性而常助原有建築物之效用者，則為附屬物；其使用上既與
    原有建築物成為一體，其所有權應歸於消滅；被附屬之原有
    建築物所有權範圍因而擴張，抵押權之範圍亦同，此有最高
    法院88年度台上字第485 號判決意旨可資參照。
  (二)本件依上開興建後所攝相片觀察，系爭建物及129 號建物結
    構相連，外表裝潢磁磚相同，外觀形式上已相連而為一整體
    建物；而站立於129 號建物內部1 樓客廳，往西向增建物看
    為廚房及曬衣間（未保存登記320 建物1 樓除去系爭建物部
    分），往東向增建物（按即系爭建物）看為車庫，彼此亦相
    互連通，有前案勘驗筆錄可稽（詳前案卷第54頁），並有相
    片5 幀可考（詳前案卷第54頁、第58頁、第59頁、第61頁）
    ，依該相片觀之，無論客廳、廚房、曬衣間或車庫（下稱系
    爭整體建物），均粉刷白色油漆，又除廚房貼用磁磚外，各
    該牆壁、屋柱所粉刷之油漆，無論顏色、新舊均極相似，且
    客廳、廚房、車庫所鋪設地板，無論材質、色澤亦屬相同，
    足見系爭整體建物內部係被視為一整體同時裝潢、整體整修
    ，則系爭建物及129 號建物無論外觀或內部，顯均無可資區
    別之標識存在。其次依上開勘驗結果及內部相片所示，129
    號建物1 樓作為客廳使用，西邊為廚房、曬衣間，東邊即系
    爭建物為車庫，恰與坊間一般透天厝之設計、用途相仿，且
    各該空間之功能均屬相異而相輔相成，是於規劃為一整體而
    利用；參之系爭建物並無獨立之水、電系統，而與129 號建
    物共用水、電，為上訴人所自承（詳本院卷第83頁），且系
    爭整體建物北面無出入口，有上開興建後相片可查，南面緊
    鄰他人建物（詳系爭強制執行卷鑑估報告書所附編號3 相片
    ），亦無可能供出入之處，僅有鄰接劉厝路78巷之東邊即房
    屋前方車庫，及後方廚房、曬衣間有門可供出入，亦有勘驗
    現場簡圖1 份附卷可按（詳前案卷第55頁），是129 號建物
    僅能由東邊之系爭建物或西邊除去系爭建物之320 號建物出
    入，並無其他獨立之出入口，亦可認定，益見系爭建物已與
    129 號建物作為一整體建物一併使用。
  (三)依上所述，系爭建物雖屬原有129 號建物之增建，原非129
    號建物之一部，然與之既已彼此相連而無可資區別之標示存
    在，且實際上亦與129 號建物作為一體使用，揆諸上開最高
    法院判決意旨，自不得獨立作為物權之客體，應認已屬129
    號建物之一部。
八、綜上所述，系爭建物非上訴人所興建，且已屬129 號建物之
    一部，不得獨立作為物權之客體，應認已為被上訴人丁○○
    所有，則上訴人請求確認為其所有，及據而撤銷系爭強制執
    行事件對系爭建物之執行程序，依法即無所據，應予駁回。
    原審為上訴人敗訴之判決，並無違誤，上訴意旨指摘原判決
    不當，求予廢棄，為無理由，應予駁回。
九、本件事證已臻明確，兩造其餘主張、答辯及所提證據，均不
    影響上開論斷，爰不一一論述，併予陳明。
十、據上論結，本件上訴為無理由，依民事訴訟法第436 條之1
    第3 項、第449 條第1 項、第78條，判決如主文。
中    華    民    國    95    年    12    月    15    日
                  民事第一庭審判長法  官  陳嘉惠
                                  法  官  廖純卿
                                  法  官  鄭峻明
正本係照原本作成。
本判決不得上訴。
中    華    民    國    95    年    12    月    15    日
                                  書記官  鍾淑美


司法院資訊處製作；財團法人民間司法改革基金會備份。
